【裁判字號】    89,台上,2322
【裁判日期】    891013
【裁判案由】    拆屋還地
【裁判全文】
最高法院民事判決                              八十九年度台上字第二三二二號
    上  訴  人  甲○○
    訴訟代理人  謝文田律師
    被 上訴 人  台灣糖業股份有限公司
    法定代理人  錢秉才
右當事人間請求拆屋還地事件，上訴人對於中華民國八十八年七月二十七日台灣高等
法院台中分院第二審判決（八十七年度重上字第一五號），提起上訴，本院判決如左
：
    主  文
上訴駁回。
第三審訴訟費用由上訴人負擔。
    理  由
本件被上訴人主張：坐落台中市○區○○段四七之四、四七之五、四八號土地均係伊
所有，上訴人所有之地上物即門牌同市○區○○路六一一號建物（下稱系爭建物），
未經伊同意，無權占用上開土地如原判決附圖（下稱附圖）所示Ｂ部分面積○‧○二
七六公頃、Ｃ部分面積○‧○○五二公頃、Ｄ部分面積○‧○○○八公頃（下稱系爭
土地），並將之出租與第一審共同被告蔡武西使用等情，求為命上訴人將上開Ｂ、Ｃ
、Ｄ部分之地上物拆除，並將土地交還伊。（另被上訴人請求第一審共同被告蔡武西
、王榮進自系爭建物遷出，經第一審判決蔡武西、王榮進敗訴，未據蔡武西、王榮進
聲明不服，已告確定）。
上訴人則以：伊管理占有之系爭土地，即為前前手賴水金、賴正雄向被上訴人承租土
地之一部，早已在民國六十一年四月一日，由伊前手李添喜將承租權轉讓與伊之被繼
承人謝天來建屋居住使用。嗣由伊以賴正雄名義繳納租金，足證被上訴人同意伊繼續
承租土地，伊係自被上訴人之承租人受讓租賃權，兩造間存有租賃關係，伊非無權占
有。而系爭建物為伊先夫謝天來所建，謝天來去世，該建物為遺產，繼承人尚未分割
，應歸全體繼承人所有，被上訴人僅以伊一人為起訴對象，當事人不適格。況被上訴
人對伊所主張之所有物返還請求權，已罹於時效而消滅等語，資為抗辯。
原審斟酌全辯論意旨及調查證據之結果，以：被上訴人主張系爭土地為其所有，上訴
人所有之系爭建物占用系爭土地之事實，有土地登記簿謄本及地籍圖謄本為證，並經
第一、二審履勘現場查明無訛，復經第一審囑託台中市中山地政事務所派員會同鑑測
，製有勘驗筆錄及略圖暨複丈成果圖即附圖可稽。按債權之讓與，非經讓與人或受讓
人通知債務人，對於債務人不生效力，民法第二百九十七條第一項前段定有明文。查
上訴人自承未與被上訴人直接訂立租約，及租金未直接交與被上訴人，伊受讓租賃權
時，並無通知被上訴人知情等語。是縱令上訴人確有自前手承租人輾轉受讓租賃權不
虛，仍對為出租人之被上訴人不生效力。上訴人所辯其合法取得承租權，委無足取。
至上訴人辯稱租金以前手承租人名義繳納，或由前手承租人取去而以前手名義繳納云
云，已為被上訴人否認。且被上訴人堅稱：賴正雄向伊僅承租台中市○區○○段第二
○四、二○四之一、二○四之三號三筆土地，非上訴人現占用之土地等語，已據提出
租賃契約書為憑，賴正雄訂約承租上開三筆土地，顯與系爭樂業段四七之四、四七之
五、四八號土地不同，有各該土地登記簿謄本及地籍圖謄本所載位置及面積可資比對
查考。另上訴人所提出七十七年一期地租，土地使用費繳納通知書，亦記載旱溪二○
四號等，非屬系爭土地。證人賴正雄固證稱：伊父賴水金有向被上訴人承租土地，謝
天來約十幾年前曾拿租金給伊，伊有代乃父將租金繳給糖廠承辦人等語，但賴正雄並
未提出租賃契約書，以證明承租何筆地號土地，所證復與被上訴人所提出賴正雄係承
租該旱溪段二○四號等地者有間，上訴人又未提出其被繼承人謝天來之前手李添喜與
賴水金間，以及賴水金與被上訴人間有何訂有書面租賃契約之證據，參以證人李添喜
結證：伊不知土地有無出租之事，伊有向賴水金租地種番薯，係綁租約一萬多元，伊
與被上訴人並無接洽，以後再將之轉讓他人，未提及承租之事等語，足見證人李添喜
並無向被上訴人洽繳租金之事。況該六十一年間讓渡書僅載李添喜經介紹議價三萬元
售予謝天來等字，並未記載被上訴人公司名稱，乃至租約租金等項，顯難遽認賴水金
，或賴正雄確就系爭土地與被上訴人間存有租賃關係，並將其租賃權依法遞予轉讓李
添喜、謝天來。以故，被上訴人指稱賴水金及其繼承人賴正雄未向伊訂約承租系爭土
地，尚非無稽。上訴人復未舉出其前手與被上訴人間有何租約憑據及其他確切證據以
實其情，難認為上訴人占有系爭土地有何租賃權，自無正當權源。再系爭如附圖所示
Ｂ、Ｃ、Ｄ部分土地上之建物即門牌同市○區○○路六一一號房屋，固為謝天來於七
十九年九月一日所建，但謝天來去世後，上訴人於八十四年十二月三十日檢具謝天來
全體繼承人簽訂之遺產分割契約書，申報變更系爭建物經分割遺產後為其一人單獨繼
承所有，有臺中市稅捐稽徵處大智分處八十六年七月十八日稅智分二字第八六○○八
四六九號函附送房屋納稅義務人變更申報書及遺產分割契約書影本足稽。顯見上訴人
抗辯謝天來之遺產尚未分割，系爭建物應歸全體繼承人共有云云，委不足採。又系爭
土地已登記為被上訴人所有，依司法院大法官會議第一○七號之解釋，並無民法第一
百二十五條消滅時效規定之適用。上訴人所有該建物占用系爭土地並無正當權源，被
上訴人本於所有物返還請求權，請求其應拆除該地上物交還土地，為無不合云云，為
其心證之所由得，並說明對兩造其餘攻擊防禦方法之取捨意見，因而維持第一審所為
上訴人敗訴判決，駁回其上訴，經核於法洵無違誤。
查原審係依據上訴人自承系爭建物為其先夫謝天來所建（見一審卷二三頁背面）、系
爭建物納稅義務人原為謝天來，並謝天來遺產分割契約書、房屋納稅義務人變更申報
書（見一審卷二八、七七頁，八九至九六頁），認定上訴人就系爭建物有事實上之處
分權，因而判命上訴人拆屋還地，並不違背法令。上訴論旨，復就原審取捨證據及認
定事實之職權行使，指摘原判決不當，聲明廢棄，不能認為有理由。
據上論結，本件上訴為無理由。依民事訴訟法第四百八十一條、第四百四十九條第一
項、第七十八條，判決如主文。
中      華      民      國    八十九    年      十      月     十三     日
                              最高法院民事第七庭
                                  審判長法官  吳  正  一
                                        法官  謝  正  勝
                                        法官  劉  福  來
                                        法官  高  孟  焄
                                        法官  曾  煌  圳
      右正本證明與原本無異
                                              書  記  官
中      華      民      國    八十九    年     十一     月      一      日


司法院資訊處製作；財團法人民間司法改革基金會備份。
